臺灣高等法院臺中分院刑事判決
                                    110年度上訴字第324號
上  訴  人
即  被  告  張祐輯
指定辯護人  本院公設辯護人陳秋靜
上列上訴人即被告因偽造有價證券等案件，不服臺灣臺中地方法
院109年度訴字第698號中華民國109年11月19日第一審判決（起
訴案號：臺灣臺中地方檢察署108年度偵字第10036號），提起上
訴，本院判決如下：
    主  文
原判決撤銷。
張祐輯犯偽造有價證券罪，處有期徒刑壹年捌月。未扣案如附表
所示本票關於偽造「王○○」為共同發票人部分沒收；未扣案之犯
罪所得新臺幣柒萬元沒收，於全部或一部不能沒收或不宜執行沒
收時，追徵其價額。
    犯罪事實
一、張祐輯與王○○為夫妻（嗣於民國108年5月6日離婚），張祐
    輯因經營補教業發生財務困難而急需借款，遂於107年8月1
    日某時許，前往蔡○○所經營址設臺中市○○區○○路○段000號之
    當舖，向蔡○○出示自己簽發之支票1張表示欲借款新臺幣（
    下同）40萬元，惟蔡○○要求除該紙支票外，需另有保證人之
    擔保始願借款，詎張祐輯明知王○○並未同意與張祐輯共同簽
    發本票作為擔保借款之用，竟基於意圖供行使之用而偽造有
    價證券及意圖為自己不法之所有而詐欺取財之犯意，於同日
    某時許，在不詳地點，自行在票據號碼CH799030號本票上，
    填載發票日107年8月1日、到期日107年9月1日、面額40萬元
    ，並在發票人欄上簽署自己之姓名及偽造「王○○」之簽名各
    1枚，而偽造完成如附表所示王○○為共同發票人之本票1張（
    下稱系爭本票），再將之持往蔡○○經營之上開當舖，交付不
    知情之蔡○○作為擔保借款之用而行使之，使蔡○○陷於錯誤，
    誤認王○○同意擔任系爭本票之共同發票人，因而交付借款40
    萬元予張祐輯，足生損害於王○○、蔡○○及票據交易往來流通
    之正確性。嗣蔡○○於107年10月間，持系爭本票向臺灣臺中
    地方法院聲請裁定准予強制執行，復於107年12月間聲請強
    制執行王○○名下之不動產，王○○接獲通知後，隨即提起債務
    人異議之訴，並具狀向臺灣臺中地方檢察署檢察官提出告訴
    ，始查悉上情。
二、案經王○○告訴臺灣臺中地方檢察署檢察官偵查起訴。
    理  由
壹、證據能力方面：
一、本案以下所引用具傳聞證據性質之供述證據，檢察官、上訴
    人即被告張祐輯（下稱被告）及其辯護人於原審及本院審理
    時均未爭執其證據能力，且本院審酌前開證據作成時之情況
    及證據取得過程等節，並無非出於任意性、不正取供或其他
    違法不當情事，且客觀上亦無顯不可信之情況，復經本院於
    審判期日就上開證據依法進行調查、辯論，是依刑事訴訟法
    第159條之5規定，均有證據能力。
二、又本院以下所引用之非供述證據，均與本件事實具有自然關
    聯性，且核屬書證、物證性質，又查無事證足認有違背法定
    程式或經偽造、變造所取得等證據排除之情事，復經本院依
    刑事訴訟法第164條、第165條踐行物證、書證之調查程序，
    亦堪認均有證據能力。
貳、實體方面：
一、認定事實所憑之證據及理由：上開犯罪事實，業據被告於偵
    查中、原審及本院審理時均坦承不諱（見偵卷第85頁、原審
    卷第46頁、第91頁、第93頁、本院卷第233頁），核與證人
    即告訴人王○○、證人即被害人蔡○○於偵查中之證述情節大致
    相符（見他字卷第95至98頁），並有系爭本票影本（見他字
    卷第71頁）、告訴人王○○提出之告訴狀（見他字卷第15至19
    頁）、被害人蔡○○之聲請強制執行狀（見他字卷第23頁）、
    臺灣臺中地方法院107年度司票字第7159號民事裁定、民事
    裁定確定證明書（見他字卷第25至29頁）、土地登記第三類
    謄本、建物登記第三類謄本（見他字卷第35至49頁）、臺灣
    臺中地方法院民事執行處107年12月10日中院麟民執107司執
    清字第131150號查封登記函（見他字卷第51至53頁）、臺中
    市中正地政事務所107年12月12日中正地所一字第107001338
    0號函（見他字卷第61至65頁）等在卷可稽，足認被告前開
    任意性自白與事實相符，足資採信；本件事證已臻明確，被
    告之犯行堪以認定，應依法論科。
二、論罪科刑：
㈠、被告行為後，刑法第201條於108年12月25日修正公布，並於
    同年月27日生效施行，修正後之規定將罰金刑之數額提高為
    30倍，此與修正前之規定適用刑法施行法第1條之1第2項前
    段規定：「94年1月7日刑法修正時，刑法分則編未修正之條
    文定有罰金者，自94年1月7日刑法修正施行後，就其所定數
    額提高為30倍。」之結果並無不同，因實際上構成要件及法
    定刑並未變更，尚無新舊法比較之問題，逕行適用修正後之
    規定，附此敘明。
㈡、按行使偽造之有價證券以使人交付財物，本即含有詐欺之性
    質，如果所交付之財物，即係該證券本身之價值，其詐欺取
    財仍屬行使偽造有價證券之行為，不另論以詐欺取財罪；但
    如行使該偽造之有價證券，係供擔保或作為新債清償而借款
    ，則其借款之行為，已屬行使偽造有價證券行為以外之另一
    行為，始應再論以詐欺取財罪，並依牽連犯關係，從一重處
    斷（最高法院90年度台上字第5416號判決意旨參照）。查被
    告偽造完成系爭本票後交付被害人蔡○○作為擔保借款之用而
    行使之，因而詐得被害人蔡○○交付借款40萬元，是核被告所
    為，係犯刑法第201條第1項之偽造有價證券罪及同法第339
    條第1項之詐欺取財罪。又被告在系爭本票之發票人欄上偽
    造「王○○」簽名之行為係偽造有價證券之階段行為，其偽造
    本票後持以行使，行使偽造有價證券之低度行為應為偽造有
    價證券之高度行為所吸收，均不另論罪。再被告偽造完成系
    爭本票後交付被害人蔡○○作為擔保借款之用而行使之，因而
    詐得被害人蔡○○交付借款40萬元，其行使偽造有價證券之行
    為即係實施詐欺取財之手段，所犯偽造有價證券罪及詐欺取
    財罪間，具有行為之部分合致，且犯罪目的單一，在法律上
    應評價為一行為，係以一行為觸犯數罪名，為想像競合犯，
    應依刑法第55條之規定，從一重之偽造有價證券罪處斷。
㈢、按刑之量定，為求個案裁判之妥當性，法律固賦予法院裁量
    權，但此項裁量權之行使，除應依刑法第57條規定，審酌行
    為人及其行為等一切情狀，為整體之評價，並應顧及比例原
    則與平等原則，使罪刑均衡，輕重得宜，以契合社會之法律
    感情。又刑法第59條規定犯罪之情狀可憫恕者，得酌量減輕
    其刑，其所謂「犯罪之情狀」，與同法第57條規定科刑時應
    審酌之一切情狀，並非有截然不同之領域，於裁判上酌減其
    刑時，應就犯罪一切情狀（包括第57條所列舉之10款事項）
    ，予以全盤考量，審酌其犯罪有無可憫恕之事由（即有無特
    殊之原因與環境，在客觀上足以引起一般同情，以及宣告法
    定低度刑，是否猶嫌過重等等），以為判斷（最高法院98年
    度台上字第7388號判決意旨參照）。查被告所犯偽造有價證
    券罪為法定刑3年以上10年以下有期徒刑之罪，被告雖偽造
    系爭本票交付不知情之被害人蔡○○而行使之，然參酌被告係
    因經營補教業發生財務困難而急需借款，一時失慮而偽造系
    爭本票作為擔保借款之用，相較於專以偽造有價證券詐取財
    物之人，被告主觀之惡性應屬較輕，且被告於本案偽造之本
    票數量僅1張、票面金額40萬元，尚非極為大量、鉅額，又
    告訴人王○○於偵查中具狀表示本案已與被告私下和解，此有
    告訴人王○○之陳報狀1份附卷足憑（見偵卷第35至36頁），
    又被告向被害人蔡○○詐得之40萬元，業已償還被害人蔡○○20
    萬元，其餘20萬元亦經調解成立，被告除當場給付5萬元外
    ，目前第一至八期之給付金額各1萬元，均有按期給付，此
    有原審法院調解程序筆錄1份、原審公務電話紀錄表2份、被
    害人蔡○○提出之存摺內頁影本及本院公務電話紀錄表等存卷
    可參（見原審卷第63至64頁、第83頁、第113頁、本院卷第2
    11至219頁、第245至247頁），足見被告犯後確有補償被害
    人蔡○○損失之誠意，且已獲取告訴人王○○之諒解，是依前開
    犯罪之情狀，如量處偽造有價證券罪之最低刑度有期徒刑3
    年，依社會一般觀念仍顯屬情輕法重，在客觀上已足引起一
    般同情，衡情堪可憫恕，爰依刑法第59條之規定酌量減輕其
    刑。
三、本院之判斷：
㈠、原審認被告犯行事證明確，予以論罪科刑，固非無見。惟按
    「任何人不得保有不法行為之獲利」原則，對於因犯罪造成
    之財產利益不法流動，應藉由「沒收犯罪利得」法制，透過
    類似不當得利之衡平措施，使之回歸犯罪發生前的合法財產
    秩序狀態。從而若被害人因犯罪受害所形成之民事請求權實
    際上已獲全額滿足，行為人亦不再享有因犯罪取得之財產利
    益，則犯罪利得沒收之規範目的已經實現，自無庸宣告犯罪
    利得沒收、追徵。惟若被害人就全部受害數額與行為人成立
    調（和）解，然實際上僅部分受償者，其能否確實履行償付
    完畢既未確定，縱被害人日後可循民事強制執行程序保障權
    益，因刑事訴訟事實審判決前，尚未實際全數受償，該犯罪
    前之合法財產秩序狀態顯未因調（和）解完全回復，行為人
    犯罪利得復未全數澈底剝奪，則法院對於扣除已實際給付部
    分外之其餘犯罪所得，仍應諭知沒收、追徵，由被害人另依
    刑事訴訟法第473條規定聲請發還，方為衡平（最高法院107
    年度台上字第3837號判決意旨參照）。查本件被告雖與被害
    人蔡○○成立調解，然其等約定之給付方式如下：「⑴相對人
    （指被告）當場交付伍萬元予聲請人（指蔡○○），並經聲請
    人點收無訛；⑵餘款壹拾伍萬元自民國109年10月起，於每月
    10日前給付壹萬元，至全部清償完畢止；⑶如有一期未履行
    視為全部到期。…」，有原審法院調解程序筆錄影本在卷足
    參（見原審卷第63至64頁），原審雖認「被告向被害人蔡○○
    詐得之40萬元，固屬被告之犯罪所得，然被告業已償還被害
    人蔡○○20萬元，其餘20萬元亦經調解成立，被告除當場給付
    5萬元外，目前第一、二期之給付金額各1萬元，均有按期給
    付，所餘13萬元雖尚未償還，惟被告就此部分既與被害人蔡
    ○○調解成立，經考量若被告未能履行調解成立內容，被害人
    蔡○○亦得持調解程序筆錄為民事強制執行名義，逕對被告之
    財產聲請強制執行，仍可達沒收制度剝奪被告犯罪利得之立
    法目的，倘再依刑法第38條之1第1項前段、第3項之規定諭
    知沒收或追徵，將使被告除依調解成立內容賠償告訴人外，
    另須將上開犯罪所得提出供執行沒收或追徵，使其面臨重複
    追償之不利益，尚有過苛之虞，爰依刑法第38條之2第2項之
    規定，不予宣告沒收或追徵，併予敘明。」（見原判決第6
    頁第18至30行）；然倘被告確有依調解內容履行，則於其實
    際償還金額之同一範圍內，既因該財產利益已獲回復，而與
    已經實際發還無異，自無庸再執行該部分犯罪所得沒收，乃
    屬當然，實無雙重執行或對被告重複剝奪犯罪所得而過苛之
    虞；原審未就被告扣除已實際給付部分外之其餘犯罪所得，
    諭知沒收、追徵，尚有未洽。而被告以原審量刑過重，請求
    從輕量刑為由，提起上訴，雖無理由，然原審判決既有上開
    可議之處，自應由本院將原判決撤銷改判。
㈡、爰以行為人之責任為基礎，審酌被告因經營事業之經濟上困
    難急需借款，未經告訴人王○○之同意或授權，率而偽造系爭
    本票持向被害人蔡○○行使，以此作為擔保借款之用，破壞票
    據流通信用，因此詐得所借款項，足見其法治觀念甚為薄弱
    ，欠缺對他人財產法益之尊重，所為應予非難，惟念及被告
    犯後始終坦承犯行，並已與告訴人王○○達成和解，且與被害
    人蔡○○調解成立，並依調解內容按期給付，迄今已合計賠償
    33萬元（尚餘7萬元未到期），犯後態度甚佳，考量被告之
    犯罪動機、目的、手段、情節、詐取金額、所生損害，暨其
    於原審審理時自述教育智識程度為大學畢業、家庭經濟狀況
    勉持（見原審卷第96頁）等一切情狀，量處如主文第2項所
    示之刑，以示懲儆。至被告之原審辯護人雖請求給予被告緩
    刑之宣告，惟按受2年以下有期徒刑、拘役或罰金之宣告，
    而有下列情形之一，認以暫不執行為適當者，得宣告2年以
    上5年以下之緩刑，其期間自裁判確定之日起算：未曾因故
    意犯罪受有期徒刑以上刑之宣告者。前因故意犯罪受有期
    徒刑以上刑之宣告，執行完畢或赦免後，5年以內未曾因故
    意犯罪受有期徒刑以上刑之宣告者；刑法第74條第1項定有
    明文。查被告前因詐欺取財等案件，經本院於109年9月29日
    以109年度上易字第494號判決分別判處有期徒刑1年6月、10
    月，並定其應執行有期徒刑2年，緩刑5年確定等情，有該案
    刑事判決書及被告之臺灣高等法院被告前案紀錄表各1份在
    卷可按（見原審卷第101至105頁、本院卷第27至29頁），從
    而被告前案詐欺取財罪所處有期徒刑之宣告，甫於109年9月
    29日判決確定，且該案尚未緩刑期滿，現仍在5年緩刑期間
    ，自無緩刑之宣告未經撤銷，其刑之宣告失其效力之情形存
    在，是被告尚不符合上開刑法第74條所定緩刑宣告之要件，
    自無從再諭知緩刑，併此敘明。
㈢、沒收之說明：
  ⒈按刑法第205條對於偽造、變造之有價證券設有沒收之特別規
    定，是對於偽造之有價證券自應依該條規定宣告沒收。惟關
    於二人以上為共同發票人之有價證券，如僅其中部分共同發
    票人係偽造，因該有價證券之真正發票人部分仍屬有效，為
    避免影響合法執票人對於真正發票人之票據權利，自不得將
    整張有價證券宣告沒收，此時僅依前開法條規定，將該有價
    證券關於偽造發票人部分宣告沒收即可（最高法院91年度台
    上字第7082號判決意旨參照）。次按偽造有價證券上所偽造
    之印文或署押，係屬偽造有價證券之一部分，已因偽造有價
    證券之沒收而包括在內，自不應重為沒收之諭知（最高法院
    89年度台上字第3757號判決意旨參照）。未扣案如附表所示
    本票，其中關於「王○○」為共同發票人部分係由被告偽造，
    另關於被告本人為共同發票人部分則為真正，爰就未扣案如
    附表所示本票關於偽造「王○○」為共同發票人部分，依刑法
    第205條之規定，不問屬於犯人與否，宣告沒收之。
  ⒉被告本案詐欺取財之款項共計40萬元，屬被告之犯罪所得，
    被告前與被害人蔡○○成立調解，迄今已合計賠償33萬元，已
    如前述，是被告尚保有部分之犯罪所得7萬元，雖未扣案，
    仍應依刑法第38條之1第1項、第3項之規定諭知沒收，並於
    全部或一部不能沒收或不宜執行沒收時，追徵其價額。倘被
    告事後尚有依調解筆錄內容償付被害人全部或一部之情形，
    則於其實際償還金額之同一範圍內，既因該犯罪利得已遭剝
    奪、該財產利益已獲回復，而與已實際發還無異，檢察官日
    後就被告犯罪所得之沒收指揮執行時，自仍應將該業已償付
    部分扣除之，而無庸再執行該部分犯罪所得沒收，乃屬當然
    ，對被告之權益亦無影響，尤無雙重執行或對被告重複剝奪
    犯罪所得而過苛之虞，附此敘明。
據上論斷，應依刑事訴訟法第369條第1項前段、第364條、第299
條第1項前段，判決如主文。
本案經檢察官林思蘋提起公訴，檢察官陳惠珠到庭執行職務。
中　　華　　民　　國　　110 　年　　5 　　月　　20　　日
            刑事第二庭   審判長法　官　何  志  通
                               法　官  石  馨  文
                               法　官  許  月  馨 
以上正本證明與原本無異。
如不服本判決應於收受送達後20日內向本院提出上訴書狀，其未
敘述上訴理由者，並得於提起上訴後20日內向本院補提理由書狀
（均須按他造當事人之人數附繕本）「切勿逕送上級法院」。 
                               書記官  李  妍  嬅
　　　　　　　　　　　　　　　  
中　　華　　民　　國　　110 　年　　5 　　月　　20　　日

附表：偽造共同發票人之本票
發票人 發票日 票面金額（新臺幣） 票據號碼 偽造之署押  到期日    張祐輯王○○ 107年8月1日 40萬元 CH799030號 發票人欄上「王○○」之簽名1枚  107年9月1日